最高法院刑事判決　　　　　　　　　　　　　　　　八十七年度台上字第四六六號
　　上　訴　人　張 議 仁　男.
　　　　　　　（即乙○○）
　　　　　　　　丙○○　男
　　　　　　　　甲○○　男
右上訴人等因貪污案件，不服台灣高等法院台中分院中華民國八十六年十月二十九日
第二審判決（八十六年度上訴字第八四二號，起訴案號：台灣台中地方法院檢察署八
十五年度偵字第六九一、一四四一、一二一九八號），提起上訴，本院判決如左：
    主  文
原判決撤銷，發回台灣高等法院台中分院。
    理  由
本件原判決認定：上訴人張議仁（原名乙○○，於民國八十六年十一月七日更名）、
丙○○、甲○○均係台灣台中監獄管理員，分別擔任該監舍房主管、崗哨勤務，對受
刑人負有查察、搜檢之職責，為依據法令從事公務之人員。明知法務部對監獄受刑人
訂有不得持有行動電話及非監所醫師處方之藥品等，張議仁竟連續多次為受刑人簡賢
贊帶大哥大行動電話、藥品夾帶入監。復收受無期徒刑之受刑人張重發之金錢賄賂
，為之夾帶大哥大行動電話、藥品及照相機等入監，交其使用及服用。丙○○、甲○
○為圖利陳重發亦為之夾帶該等物品入監，於大哥大行動電話故障時，又為之夾帶出
監交給蔡旭初，其情形如下：(1)八十三年十一月間，張重發向綽號「大頭勝」之尤正
勝借用行動電話（該等部分另案起訴），電話給甫出獄之蔡旭初及綽號「阿明」之妻
，囑籌新台幣（下同）四、五萬元，由蔡旭初以其妻許春蘭之名義，購得000－0
00000號大哥大行動電話，由尤正勝派人取走帶進入台灣台中監獄，交由尤正
勝轉交張重發使用，約一月後，該行動電話故障，張重發請張議仁為之帶出監交其
女友陳美宏拿去修理後，再由張議仁入交付張重發使用。張議仁復明知受刑人在監
不得持有非監獄醫師處方之藥品，為之帶鼻、胃藥入監，張重發則給付張議仁二千
元為代價。(2)張重發以其在獄中能使用大哥大行動電話為榮，欲拍照紀念，交付張議
仁三千元，囑買照相機一台，入拍照後，請張議仁出底片沖洗照片，張議仁為之
購買照相機用去四百元，沖洗照片用去一百五十六元，餘存二千四百四十四元為賄款
。(3)八十四年五月初，張重發以上開大哥大行動電話易被查獲，電話請蔡旭初另購一
支，蔡旭初依其指示，以夏光耀名義，另購000－000000號行動電話（夏某
部分，另案起訴）。此次張重發係請丙○○將前支電話於八十四年五月二十九日許
帶出監交付蔡旭初，蔡旭初於同年六月七日將後支電話交丙○○帶入獄交張重發使
用，張重發取得後支行動電話後，交付丙○○一萬元，託其購買洋酒、咖啡、奶粉、
打火機、保溫杯、瞬間膠、錄音帶、維他命、鼻藥等物，丙○○明知洋酒、打火機等
係不得入交付受刑人之管制物品，竟於購齊後一次同時入交付張重發使用。(4)八
十四年六月十八日張重發移監台灣台南監獄執行，前述之000－000000號行
動電話，由同舍房不詳姓名之受刑人處理，該不詳姓名之受刑人與甲○○聯繫後，於
同年月底，由雜役將該支行動電話交甲○○為之帶出監獄，交付蔡旭初，蔡某依張重
發女友陳美宏指示，將該行動電話出賣，得款四萬元交付陳美宏等情。因認上訴人等
之犯行明確，撤銷第一審關於上訴人等部分之判決，論處張議仁連續對於違背職務之
行為，收受賄賂之罪刑；論處丙○○連續對於主管之事務直接圖利之罪刑；及論處甲
○○對於主管之事務，直接圖利之罪刑，固非無見。
惟查(一)原判決事實欄記載「張議仁連續多次為受刑人簡賢贊帶大哥大行動電話、藥
品入監」，各該具體犯行如何﹖並未詳加記載明確，該部分事實記載欠明，自不足作
為論罪科刑之事實依據；且該部分事實之認定，憑以認定之證據為何﹖原判決理由
隻字未提，亦嫌理由不備。(二)前開事實(3)、(4)，就關於丙○○、甲○○犯罪事實記載
，丙○○將該前一支行動電話帶出監獄及將後一支行動電話帶入監獄，及為受刑人
張重發在監獄外購買一萬元物品帶入監；甲○○為受刑人張重發帶後一支行動電
話入監；均無彼二人得利之事實認定，在判決理由二內述「丙○○所圖得利益一
萬元，甲○○所圖得利益四萬元」云云，事實與理由不相適合。又原判決既認定上訴
人丙○○、甲○○，對受刑人持有之物品，有查察之責，明知大哥大行動電話等物，
係經法務部明文規定禁止持有之物，竟知情故違規定，為受刑人帶進、帶出行動電話
，所為何來﹖究有何其他原因存在，原審未予查明，並說明其理由，併有可議。(三)貪
污治罪條例第二條前段規定，依據法令從事公務之人員犯本條例之罪者，依本條例處
斷，此為犯本條例規定貪污罪主體之身分規定，有罪判決書應於主文內記載依據法令
從事公務之人員，主文之記載，方為完整，結論欄應援引該條例第二條前段，原判決
竟均漏未記載，顯有判決不適用法則之違法。(四)按褫奪公權為刑事實體法從刑，刑法
第三十四條第一款規定甚明；又行為後法律有變更者，依刑法第二條第一項但書規定
，比較適用最有利於行為人之法律時，因從刑應附隨於主刑，不生輕重比較問題，（
本院二十四年上字第五二九二號判例參照）。原判決理由二之(一)謂褫奪公權為程序法
，應適用新法，與主刑適用不同之法律，割裂適用新舊法，殊有判決適用法則不當之
違法。上開違誤，或為上訴意旨所指摘，或為本院得依職權調查之事項，應認原判決
有發回更審之原因。
據上論結，應依刑事訴訟法第三百九十七條、第四百零一條，判決如主文。
中      華      民      國    八十七    年      二      月     十二     日
                              最高法院刑事第六庭
                                  審判長法官  黃  劍  青
                                        法官  劉  敬  一
                                        法官  林  增  福
                                        法官  邵  燕  玲
                                        法官  張  清  埤
      右正本證明與原本無異
                                              書  記  官
中      華      民      國    八十七    年      二      月     十八     日
